---
title: "bfs_delivery_prod"
author: "Olaf König"
format:
  html:
    self-contained: true
    page-layout: full
    toc: true
    toc-depth: 4
    number-sections: true
    number-depth: 4
    code-line-numbers: true
    code-fold: true
execute:
  warning: false
  message: false
theme: cosmo
editor: visual
---

```{r}
# Data manipulation
library(tidyverse)
library(tidylog)
library(readr)
library(readxl)

# Data visualization
library(ggplot2)
library(DatawRappr)
library(ggrepel)
library(knitr)

# Utility
library(here)
library(janitor)
library(scales)


# Custom theme for plots
theme_set(theme_minimal())

# Disable scientific notation
options(scipen = 999)
# # Re-enable scientific notation (default behavior)
# options(scipen = 0)

# Define project paths
input_raw_dir <- here("input", "raw")
input_processed_dir <- here("input", "processed") 
output_dir <- here("output")
```

## Import

```{r}

df_canton <- read_csv(file.path(input_processed_dir, "df_bfs_delivery_canton_rate.csv"))

df_canton_heu <- read_csv(file.path(input_processed_dir, "df_bfs_delivery_canton_university_rate.csv")) %>% 
    mutate(canton_code = if_else(canton_code == "TOT", "CH", canton_code))

df_canton_domaine <- read_csv(file.path(input_processed_dir, "df_bfs_delivery_canton_domain_rate.csv"))
```

#### Catégories de bases (cf tableau excel)

-   Réussite dans la même école et même domaine
-   Réussite dans une autre école du même type et même domaine
-   Réussite dans la même école mais autre domaine
-   Réussite dans une autre école du même type et autre domaine
-   Réussite dans une HES
-   Réussite dans une HEP
-   Pas de réussite : restant
-   Pas de réussite : abandon mais toujours en Suisse
-   Pas de réussite : abandon et a quitté la Suisse

```{r}

unique(df_canton$categorie)

cle_categories <- tribble(
  ~categorie,                             ~groupe_fin,      ~groupe_moyen,
  "meme_ecole_meme_domaine",              "continuation",   "succes",
  "autre_ecole_meme_type_meme_domaine",   "mobilite",       "succes",
  "meme_ecole_autre_domaine",             "reorientation",  "reorientation",
  "autre_ecole_autre_type_autre_domaine", "reorientation",  "reorientation",
  "hes",                                  "vers_hes",       "reorientation",
  "hep",                                  "vers_hep",       "reorientation",
  "echec_restant",                        "echec",          "echec_abandon",
  "echec_abandon_ch",                     "abandon_ch",     "echec_abandon",
  "echec_abandon_hors_ch",               "abandon_hors_ch", "echec_abandon"
)
```

# Niveau - ventilation des cantons

### Agrégation des groupes (échec et abandons)

```{r}

df_canton <- df_canton %>%
  left_join(cle_categories, by = "categorie")

df_canton_grouped <- df_canton %>% 
  group_by(canton_code, annee, groupe_moyen) %>% 
  summarise(
    pct = sum(pct, na.rm = TRUE),
    n_tot = first(n),
    .groups = "drop"
  ) %>% 
  mutate(
    n_group = round(n_tot * pct / 100, digits = 0)
  )

df_canton_grouped_3yrs <- df_canton_grouped %>% 
  group_by(canton_code, groupe_moyen) %>% 
  summarise(
    n_group = sum(n_group),
    .groups = "drop"
  ) %>% 
  left_join(df_canton_grouped %>% 
              filter(groupe_moyen == "echec_abandon") %>% # filtre sur une catégorie
              group_by(canton_code) %>% 
              summarise(
                n_tot = sum(n_tot)
              )) %>% 
  mutate(
    pct = n_group / n_tot * 100
  )




df_canton_grouped %>% 
  filter(groupe_moyen == "echec_abandon") %>% 
  filter(canton_code != "99") %>% 
  ggplot(aes(x = pct, y = reorder(canton_code, pct))) +
    geom_col() +
  theme_minimal() +
    facet_wrap(~annee)
```

```{r}

df_canton_grouped_3yrs %>% 
  filter(groupe_moyen == "echec_abandon") %>% 
  filter(!canton_code == "99") %>% 
  ggplot(aes(x = pct, y = reorder(canton_code, pct))) +
    geom_col() +
    theme_minimal()

```

### DW Chart echec par canton 3 ans

<https://app.datawrapper.de/tamedia/edit/fyWSn/upload>

```{r}
library(DatawRappr)

# création d'un dataset
dw_canton_synthese <- df_canton_grouped_3yrs %>% 
  select(-n_tot) %>% 
  pivot_wider(
    names_from = groupe_moyen,
    values_from = c(pct, n_group)
  ) %>% 
  left_join(
    df_canton_grouped %>% 
      select(canton_code, annee, groupe_moyen, pct) %>% 
      pivot_wider(
        names_from = c(groupe_moyen, annee),
        values_from = pct
      )
  ) %>% 
  select(
    canton_code,
    pct_echec_abandon, pct_reorientation, pct_succes,
    n_group_echec_abandon, n_group_reorientation, n_group_succes,
    starts_with("echec_abandon_"),
    starts_with("reorientation_"),
    starts_with("succes_")
  )


# envoi des données vers le graphique
dw_canton_synthese %>% 
  filter(!canton_code == "99") %>% 
    mutate(
    Kanton = paste0(
      "![", canton_code, "](",
      "https://interaktiv.tagesanzeiger.ch/static/kantonswappen/",
      canton_code, ".svg)",
      " ", canton_code)
    ) %>% 
  select(Kanton, everything()) %>% 
  DatawRappr::dw_data_to_chart("fyWSn")
```

```{=html}
<iframe title="Kumulierte Ausfallquote nach 3 Jahren – aggregierte Eintrittskohorten 2014–2016 nach Kanton" aria-label="Tabelle" id="datawrapper-chart-fyWSn" src="https://datawrapper.dwcdn.net/fyWSn/1/" scrolling="no" frameborder="0" style="border: none;" width="320" height="1114" data-external="1"></iframe>
```

# Niveau - ventilation cantons X universités

```{r}

canton_traduction <- tamMap::canton_CH() %>% 
  select(iso2, fre, ger) %>%
  rename(canton = iso2,
         canton_fr = fre,
         canton_de = ger)


df_universites <- tibble(
  uni = c("tot", "autre", "be", "bs", "epfl", "ethz", "fr", "fs_ch", "ge", "iheid",
          "iukb", "ls", "lu", "ne", "sg", "usi", "uzh"),
  
  uni_de_complete = c(
    "Total",
    "Andere",
    "Universität Bern",
    "Universität Basel",
    "École polytechnique fédérale de Lausanne (EPFL)",
    "Eidgenössische Technische Hochschule Zürich (ETH Zürich)",
    "Universität Freiburg",
    "FernUni Schweiz",
    "Universität Genf",
    "Institut für internationale Studien und Entwicklung (IHEID)",
    "Universitäres Institut Kurt Bösch (IUKB)",
    "Universität Lausanne",
    "Universität Luzern",
    "Universität Neuenburg",
    "Universität St. Gallen (HSG)",
    "Universität der italienischen Schweiz (USI)",
    "Universität Zürich"
  ),
  
  uni_fr_complete = c(
    "Total",
    "Autre",
    "Université de Berne",
    "Université de Bâle",
    "École polytechnique fédérale de Lausanne (EPFL)",
    "École polytechnique fédérale de Zurich (ETH Zurich)",
    "Université de Fribourg",
    "Université à distance Suisse",
    "Université de Genève",
    "Institut de hautes études internationales et du développement (IHEID)",
    "Institut universitaire Kurt Bösch (IUKB)",
    "Université de Lausanne",
    "Université de Lucerne",
    "Université de Neuchâtel",
    "Université de Saint-Gall (HSG)",
    "Université de la Suisse italienne (USI)",
    "Université de Zurich"
  ),
  
  uni_de = c(
    "Total",
    "Andere",
    "Uni. Bern",
    "Uni. Basel",
    "EPFL",
    "ETH Zurich",
    "Uni. Freiburg",
    "FernUni Schweiz",
    "Uni. Genf",
    "IHEID Genf",
    "IUKB Sion",
    "Uni. Lausanne",
    "Uni. Luzern",
    "Uni. Neuenburg",
    "Uni. St. Gallen",
    "USI",
    "Uni. Zürich"
  ),
  
  uni_fr = c(
    "Total",
    "Autre",
    "Uni. Berne",
    "Uni. Bâle",
    "EPFL",
    "ETH Zurich",
    "Uni. Fribourg",
    "UniDistance Suisse",
    "Uni. Genève",
    "IHEID Genève",
    "IUKB Sion",
    "Uni. Lausanne",
    "Uni. Lucerne",
    "Uni. Neuchâtel",
    "Uni. St-Gall",
    "USI",
    "Uni. Zurich"
  )
)

df_logos_uni <- tibble(
  uni = c(
    "be","bs","epfl","ethz","fr","fs_ch","ge",
    "iheid","iukb","ls","lu","ne","sg","usi","uzh"
  ),
  logo_file = c(
    "be.png",
    "bs.svg",
    "epfl.svg",
    "ethz.png",
    "fr.png",
    "fs_ch.svg",
    "ge.png",
    "iheid.png",
    "iukb.avif",
    "ls.svg",
    "lu.svg",
    "ne.png",
    "sg.svg",
    "usi.svg",
    "uzh.svg"
  )
)

df_universites <- df_universites %>%
  left_join(df_logos_uni) %>% 
  mutate(heu = c(
    "Total",
    "Autres instituts universitaires",
    "Université de Berne",               # be
    "Université de Bâle",                # bs
    "EPF de Lausanne",                   # epfl
    "EPF de Zürich",                     # ethz
    "Université de Fribourg",            # fr
    NA,                                  # fs_ch (absent OFS)
    "Université de Genève",              # ge
    NA,                                  # iheid (absent OFS)
    NA,                                  # iukb (absent OFS)
    "Université de Lausanne",            # ls
    "Université de Lucerne",             # lu
    "Université de Neuchâtel",           # ne
    "Université de St-Gall",             # sg
    "Université de la Suisse italienne", # usi
    "Université de Zürich"               # uzh
  ))
```

```{r}

df_canton_heu <- df_canton_heu %>% 
  left_join(cle_categories)


# agregation
df_canton_heu_grouped <- df_canton_heu %>% 
  group_by(heu, canton_code, annee, groupe_moyen) %>%
  summarise(
    pct = sum(pct, na.rm = TRUE),
    n_tot = first(n),
    .groups = "drop"
  )%>% 
  mutate(
    n_group = round(n_tot * pct / 100, digits = 0)
  )


# agregation 3 ans
df_canton_heu_grouped_3yrs <- df_canton_heu_grouped %>% 
  group_by(canton_code, heu, groupe_moyen) %>% 
  summarise(
    n_group = sum(n_group),
    .groups = "drop"
  ) %>% 
  left_join(df_canton_heu_grouped %>% 
              filter(groupe_moyen == "echec_abandon") %>% # filtre sur une catégorie
              group_by(canton_code, heu) %>% 
              summarise(
                n_tot = sum(n_tot)
              )) %>% 
  mutate(
    pct = n_group / n_tot * 100
  )
```

## DW Chart by canton X uni 3 years

```{r}

canton_traduction <- tamMap::canton_CH() %>% 
  select(iso2, fre, ger) %>%
  rename(canton = iso2,
         canton_fr = fre,
         canton_de = ger) %>% 
    add_row(canton = "CH", canton_fr = "Suisse", canton_de = "Schweiz") %>% 
  mutate(
    Kanton = paste0(
      "![", canton, "](",
      "https://interaktiv.tagesanzeiger.ch/static/kantonswappen/",
      canton, ".svg)",
      " ", canton)
    )
```

<https://app.datawrapper.de/tamedia/edit/7XsgG/visualize#refine>

```{r}

dw_canton_heu_grouped_3yrs <- df_canton_heu_grouped_3yrs %>% 
  filter(groupe_moyen == "echec_abandon") %>% 
  filter(!canton_code == "99") %>% 
  filter(n_tot >= 15) %>% 
  left_join(df_universites %>%
              select(uni_de, uni_fr, heu)) %>% 
  left_join(canton_traduction %>% 
              select(canton, Kanton),
            by = c("canton_code" = "canton")) %>% 
  select(Kanton, uni_de, uni_fr, everything()) %>% 
  arrange(Kanton, desc(pct))

# Trier par canton d'origine
dw_canton_heu_grouped_3yrs %>% 
  DatawRappr::dw_data_to_chart("7XsgG") 

```

## DW Chart by uni X canton 3 years

<https://app.datawrapper.de/tamedia/edit/HCsfz/visualize#refine>

```{r}

# Trier par universités
dw_canton_heu_grouped_3yrs %>% 
  arrange(uni_de, desc(pct)) %>% 
  DatawRappr::dw_data_to_chart("HCsfz")
```

## Chart interactif observable (canton x uni)

Calcul des écarte à la moyenne

```{r}

# Référence 1 : moyenne nationale par université (canton_code == "CH")
ref_par_uni <- df_canton_heu_grouped_3yrs %>%
  filter(canton_code == "CH") %>%
  select(heu, groupe_moyen, pct_ref_uni = pct)

# Référence 2 : moyenne cantonale toutes universités (heu == "Total")
ref_par_canton <- df_canton_heu_grouped_3yrs %>%
  filter(heu == "Total") %>%
  select(canton_code, groupe_moyen, pct_ref_canton = pct)

# Jointure et calcul des deux écarts
df_canton_heu_grouped_3yrs <- df_canton_heu_grouped_3yrs %>%
  left_join(ref_par_uni,    by = c("heu", "groupe_moyen")) %>%
  left_join(ref_par_canton, by = c("canton_code", "groupe_moyen")) %>%
  mutate(
    ecart_vs_uni    = round(pct - pct_ref_uni,    1),  # écart canton vs moyenne uni
    ecart_vs_canton = round(pct - pct_ref_canton, 1)   # écart uni vs moyenne canton
  )
```

```{r}

df_ojs <- df_canton_heu_grouped_3yrs %>%
  left_join(df_universites %>%
              select(uni_de, uni_fr, heu)) %>% 
  select(canton_code, uni_fr, groupe_moyen, pct, n_group, n_tot,
         ecart_vs_uni, ecart_vs_canton) %>%
  filter(
    !canton_code %in% c("99"),  # exclure  "autres" et évent. total national ("CH")
    !uni_fr == "Autre",
    # uni_fr != "Total",
    n_group >= 5  # seuil minimum pour éviter les % bruités
  )

ojs_define(data = df_ojs)
```

```{ojs}

data_t = transpose(data)

colors = ({
  echec_abandon: "#D3343F",
  succes:        "#479260",
  reorientation: "#A757A3"
})

labels = ({
  echec_abandon: "Échec / abandon",
  succes:        "Succès",
  reorientation: "Réorientation"
})

viewof dim = Inputs.radio(["uni", "canton"], {
  value: "uni",
  label: "Afficher par",
  format: d => d === "uni" ? "Université" : "Canton"
})

viewof metrique = Inputs.radio(
  ["echec_abandon", "succes", "reorientation"], {
  value: "echec_abandon",
  label: "Indicateur",
  format: d => labels[d]
})

viewof affichage = Inputs.radio(["pct", "ecart"], {
  value: "pct",
  label: "Valeurs",
  format: d => d === "pct" ? "Valeur absolue (%)" : "Écart à la moyenne (pp)"
})

// --- clé de valeur active selon mode et dimension
val_key = affichage === "pct"    ? "pct"
        : dim      === "uni"     ? "ecart_vs_uni"
        :                          "ecart_vs_canton"

facet_key = dim === "uni" ? "uni_fr"      : "canton_code"
bar_key   = dim === "uni" ? "canton_code" : "uni_fr"

facets_ordered = {
  const agg = d3.rollup(
    data_t,
    v => d3.max(v, d => d.n_tot),
    d => d[facet_key]
  )
  return [...agg.entries()]
    .sort((a, b) => d3.descending(a[1], b[1]))
    .map(([k]) => k)
}

viewof selected = Inputs.select(facets_ordered, {
  label: "Filtrer",
  multiple: true,
  value: facets_ordered.slice(0, 12)
})

data_f = data_t.filter(d =>
  d.groupe_moyen === metrique &&
  selected.includes(d[facet_key])
)

// --- domaines selon mode
max_global  = d3.max(data_f, d => d.pct)
max_abs     = d3.max(data_f, d => Math.abs(d[val_key]))  // pour mode écart

plots = facets_ordered
  .filter(f => selected.includes(f))
  .map(facet => {
    const fdata = data_f
      .filter(d => d[facet_key] === facet)
      .sort((a, b) => d3.descending(a.pct, b.pct))  // tri toujours par pct

    if (fdata.length === 0) return null

    const bar_h    = 18
    const h        = fdata.length * (bar_h + 4) + 40
    const is_ecart = affichage === "ecart"

    const marks = [
      // barre de fond (mode pct uniquement)
      ...(is_ecart ? [] : [
        Plot.barX(fdata, {
          x: max_global,
          y: bar_key,
          fill: "#e5e7eb",
          height: bar_h,
          rx: 2
        })
      ]),
      // ligne zéro (mode écart uniquement)
      ...(is_ecart ? [
        Plot.ruleX([0], { stroke: "#9ca3af", strokeWidth: 1 })
      ] : []),
      // barre principale
      Plot.barX(fdata, {
        x: val_key,
        y: bar_key,
        fill: is_ecart
          ? d => d[val_key] >= 0 ? colors[metrique] : "#9ca3af"
          : colors[metrique],
        fillOpacity: d => (d[bar_key] === "CH" || d[bar_key] === "Total") ? 1 : 0.65,
        height: bar_h,
        rx: 2
      }),
      // label valeur — mode pct
      ...(is_ecart ? [] : [
        Plot.text(fdata, {
          x: "pct",
          y: bar_key,
          text: d => d.pct.toFixed(1) + "%",
          dx: 4,
          textAnchor: "start",
          fontSize: 10,
          fill: "#374151"
        })
      ]),
      // label valeur — mode écart

          ...(is_ecart ? [
      // valeurs positives
      Plot.text(fdata.filter(d => d[val_key] >= 0), {
        x: val_key,
        y: bar_key,
        text: d => "+" + d[val_key].toFixed(1),
        dx: 4,
        textAnchor: "start",
        fontSize: 10,
        fill: "#374151"
      }),
      // valeurs négatives
      Plot.text(fdata.filter(d => d[val_key] < 0), {
        x: val_key,
        y: bar_key,
        text: d => d[val_key].toFixed(1),
        dx: -4,
        textAnchor: "end",
        fontSize: 10,
        fill: "#374151"
      })
    ] : []),


      // label nom (gauche)
      Plot.text(fdata, {
        x: is_ecart ? -max_abs * 1.08 : 0,  // ancrage gauche adapté
        y: bar_key,
        text: bar_key,
        dx: -3,
        textAnchor: "end",
        fontSize: 10,
        fontWeight: d => (d[bar_key] === "CH" || d[bar_key] === "Total") ? "700" : "400",
        fill: d => (d[bar_key] === "CH" || d[bar_key] === "Total") ? "#111827" : "#374151"
      })
    ]

    const plot = Plot.plot({
      width: 280,
      height: h,
      marginLeft: 78,
      marginRight: 42,
      marginTop: 6,
      marginBottom: 6,
      x: {
        axis: null,
        domain: is_ecart
          ? [-max_abs * 1.15, max_abs * 1.15]
          : [0, max_global * 1.08]
      },
      y: {
        axis: null,
        domain: fdata.map(d => d[bar_key])
      },
      marks,
      style: {
        fontSize: "10px",
        fontFamily: "inherit",
        background: "transparent",
        overflow: "visible",
        width: "100%"
      }
    })

    return html`<div style="
      background: #f9fafb;
      border: 1px solid #e5e7eb;
      border-radius: 6px;
      padding: 10px 6px 8px 6px;
    ">
      <div style="
        font-weight: 700;
        font-size: 13px;
        text-align: center;
        margin-bottom: 4px;
      ">${facet}</div>
      ${plot}
    </div>`
  })
  .filter(Boolean)

html`<style>
  @media (max-width: 600px) {
    .sm-grid { grid-template-columns: repeat(2, 1fr) !important; }
  }
</style>
<div class="sm-grid" style="
  display: grid;
  grid-template-columns: repeat(auto-fill, minmax(240px, 1fr));
  gap: 10px;
  margin-top: 8px;
">${plots}</div>`
```

# Niveau - ventilation canton - domaines d'étude

Table de simplification des noms

```{r}

library(tibble)

labels_domaines <- tibble(
  domaine = c(
    "Droit (HEU)",
    "Interdisciplinaire et autre (HEU)",
    "Médecine et pharmacie (HEU)",
    "Sciences exactes et naturelles (HEU)",
    "Sciences humaines et sociales (HEU)",
    "Sciences techniques (HEU)",
    "Sciences économiques (HEU)",
    "Total"
  ),
  domaine_lab_fr = c(
    "Droit",
    "Interdisciplinaire",
    "Médecine & pharma",
    "Sciences naturelles",
    "Sciences humaines",
    "Sciences techniques",
    "Économie",
    "Total"
  ),
  domaine_lab_de = c(
    "Recht",
    "Interdisziplinär",
    "Medizin & Pharmazie",
    "Naturwissenschaften",
    "Geistes- & Sozialwiss.",
    "Technische Wiss.",
    "Wirtschaft",
    "Total"
  ),
  label_short = c(
    "Droit",
    "Inter",
    "Médecine",
    "Sciences nat.",
    "SHS",
    "Tech",
    "Éco",
    "Total"
  )
)
```

### Agrégation des groupes et des ventilations

```{r}

df_canton_domaine <- df_canton_domaine %>% 
  left_join(cle_categories, by = "categorie")

# agregation par groupes (domaines)
df_canton_canton_domaine_grouped <- df_canton_domaine %>% 
  group_by(domaine, canton_code, annee, groupe_moyen) %>%
  summarise(
    pct = sum(pct, na.rm = TRUE),
    n_tot = first(n),
    .groups = "drop"
  )%>% 
  mutate(
    n_group = round(n_tot * pct / 100, digits = 0)
  )


# agregation 3 ans
df_canton_canton_domaine_grouped_3yrs <- df_canton_canton_domaine_grouped %>% 
  group_by(canton_code, domaine, groupe_moyen) %>% 
  summarise(
    n_group = sum(n_group),
    .groups = "drop"
  ) %>% 
  left_join(df_canton_canton_domaine_grouped %>% 
              filter(groupe_moyen == "echec_abandon") %>% # filtre sur une catégorie
              group_by(canton_code, domaine) %>% 
              summarise(
                n_tot = sum(n_tot)
              )) %>% 
  mutate(
    pct = n_group / n_tot * 100
  )

df_canton_canton_domaine_grouped_3yrs <- df_canton_canton_domaine_grouped_3yrs %>% 
  left_join(labels_domaines %>% 
              select(domaine, domaine_lab_fr))
```

## Chart interactif observable (canton x domaines d'étude)

Calcul des écarts à la moyennes

```{r}

# Référence 1 : moyenne nationale par domaine (canton_code == "TOT")
ref_par_domaine <- df_canton_canton_domaine_grouped_3yrs %>%
  filter(canton_code == "TOT") %>%
  select(domaine, groupe_moyen, pct_ref_domaine = pct)

# Référence 2 : moyenne cantonale toutes disciplines (domaine == "Total")
ref_par_canton_d <- df_canton_canton_domaine_grouped_3yrs %>%
  filter(domaine == "Total") %>%
  mutate(canton_code = if_else(canton_code == "TOT", "CH", canton_code)) %>%
  select(canton_code, groupe_moyen, pct_ref_canton_d = pct)

# Jointure + calcul écarts + renommage domaine + remplacement TOT→CH
df_ojs_domaine <- df_canton_canton_domaine_grouped_3yrs %>%
  mutate(canton_code = if_else(canton_code == "TOT", "CH", canton_code)) %>%
  left_join(
    ref_par_domaine %>% mutate(),  # TOT déjà dans ref avant mutate
    by = c("domaine", "groupe_moyen")
  ) %>%
  left_join(
    ref_par_canton_d,
    by = c("canton_code", "groupe_moyen")
  ) %>%
  mutate(
    ecart_vs_domaine = round(pct - pct_ref_domaine, 1),
    ecart_vs_canton  = round(pct - pct_ref_canton_d, 1)
  ) %>%
  select(canton_code, domaine = domaine_lab_fr, groupe_moyen,
         pct, n_group, n_tot, ecart_vs_domaine, ecart_vs_canton) %>%
  filter(canton_code != "99", n_group >= 5)

ojs_define(data_domaine = df_ojs_domaine)
```

```{ojs}

data_d = transpose(data_domaine)

viewof dim_d = Inputs.radio(["domaine", "canton"], {
  value: "domaine",
  label: "Afficher par",
  format: d => d === "domaine" ? "Domaine" : "Canton"
})

viewof metrique_d = Inputs.radio(
  ["echec_abandon", "succes", "reorientation"], {
  value: "echec_abandon",
  label: "Indicateur",
  format: d => labels[d]
})

viewof affichage_d = Inputs.radio(["pct", "ecart"], {
  value: "pct",
  label: "Valeurs",
  format: d => d === "pct" ? "Valeur absolue (%)" : "Écart à la moyenne (pp)"
})

val_key_d = affichage_d === "pct"       ? "pct"
          : dim_d       === "domaine"   ? "ecart_vs_domaine"
          :                               "ecart_vs_canton"

facet_key_d = dim_d === "domaine" ? "domaine"     : "canton_code"
bar_key_d   = dim_d === "domaine" ? "canton_code" : "domaine"

facets_ordered_d = {
  const agg = d3.rollup(
    data_d,
    v => d3.max(v, d => d.n_tot),
    d => d[facet_key_d]
  )
  return [...agg.entries()]
    .sort((a, b) => d3.descending(a[1], b[1]))
    .map(([k]) => k)
}

viewof selected_d = Inputs.select(facets_ordered_d, {
  label: "Filtrer",
  multiple: true,
  value: facets_ordered_d.slice(0, 12)
})

data_f_d = data_d.filter(d =>
  d.groupe_moyen === metrique_d &&
  selected_d.includes(d[facet_key_d])
)

max_global_d = d3.max(data_f_d, d => d.pct)
max_abs_d    = d3.max(data_f_d, d => Math.abs(d[val_key_d]))

plots_d = facets_ordered_d
  .filter(f => selected_d.includes(f))
  .map(facet => {
    const fdata = data_f_d
      .filter(d => d[facet_key_d] === facet)
      .sort((a, b) => d3.descending(a.pct, b.pct))

    if (fdata.length === 0) return null

    const bar_h    = 18
    const h        = fdata.length * (bar_h + 4) + 40
    const is_ecart = affichage_d === "ecart"

    const marks = [
      ...(is_ecart ? [] : [
        Plot.barX(fdata, {
          x: max_global_d,
          y: bar_key_d,
          fill: "#e5e7eb",
          height: bar_h,
          rx: 2
        })
      ]),
      ...(is_ecart ? [
        Plot.ruleX([0], { stroke: "#9ca3af", strokeWidth: 1 })
      ] : []),
      Plot.barX(fdata, {
        x: val_key_d,
        y: bar_key_d,
        fill: is_ecart
          ? d => d[val_key_d] >= 0 ? colors[metrique_d] : "#9ca3af"
          : colors[metrique_d],
        fillOpacity: d => (d[bar_key_d] === "CH" || d[bar_key_d] === "Total") ? 1 : 0.65,
        height: bar_h,
        rx: 2
      }),
      ...(is_ecart ? [] : [
        Plot.text(fdata, {
          x: "pct",
          y: bar_key_d,
          text: d => d.pct.toFixed(1) + "%",
          dx: 4,
          textAnchor: "start",
          fontSize: 10,
          fill: "#374151"
        })
      ]),
      ...(is_ecart ? [
        Plot.text(fdata.filter(d => d[val_key_d] >= 0), {
          x: val_key_d,
          y: bar_key_d,
          text: d => "+" + d[val_key_d].toFixed(1),
          dx: 4,
          textAnchor: "start",
          fontSize: 10,
          fill: "#374151"
        }),
        Plot.text(fdata.filter(d => d[val_key_d] < 0), {
          x: val_key_d,
          y: bar_key_d,
          text: d => d[val_key_d].toFixed(1),
          dx: -4,
          textAnchor: "end",
          fontSize: 10,
          fill: "#374151"
        })
      ] : []),
      Plot.text(fdata, {
        x: is_ecart ? -max_abs_d * 1.08 : 0,
        y: bar_key_d,
        text: bar_key_d,
        dx: -3,
        textAnchor: "end",
        fontSize: 10,
        fontWeight: d => (d[bar_key_d] === "CH" || d[bar_key_d] === "Total") ? "700" : "400",
        fill: d => (d[bar_key_d] === "CH" || d[bar_key_d] === "Total") ? "#111827" : "#374151"
      })
    ]

    const plot = Plot.plot({
      width: 280,
      height: h,
      marginLeft: 90,
      marginRight: 42,
      marginTop: 6,
      marginBottom: 6,
      x: {
        axis: null,
        domain: is_ecart
          ? [-max_abs_d * 1.15, max_abs_d * 1.15]
          : [0, max_global_d * 1.08]
      },
      y: {
        axis: null,
        domain: fdata.map(d => d[bar_key_d])
      },
      marks,
      style: {
        fontSize: "10px",
        fontFamily: "inherit",
        background: "transparent",
        overflow: "visible",
        width: "100%"
      }
    })

    return html`<div style="
      background: #f9fafb;
      border: 1px solid #e5e7eb;
      border-radius: 6px;
      padding: 10px 6px 8px 6px;
    ">
      <div style="
        font-weight: 700;
        font-size: 13px;
        text-align: center;
        margin-bottom: 4px;
      ">${facet}</div>
      ${plot}
    </div>`
  })
  .filter(Boolean)

html`<style>
  @media (max-width: 600px) {
    .sm-grid-d { grid-template-columns: repeat(2, 1fr) !important; }
  }
</style>
<div class="sm-grid-d" style="
  display: grid;
  grid-template-columns: repeat(auto-fill, minmax(240px, 1fr));
  gap: 10px;
  margin-top: 8px;
">${plots_d}</div>`
```
