---
title: "discipline"
author: "Olaf König"
format:
  html:
    self-contained: true
    page-layout: full
    toc: true
    toc-depth: 4
    number-sections: true
    number-depth: 4
    code-line-numbers: true
    code-fold: true
execute:
  warning: false
  message: false
theme: cosmo
editor: visual
---

```{r libraries, message=FALSE}
# Data manipulation
library(tidyverse)
library(readr)
library(readxl)

# Data visualization
library(ggplot2)

# Utility
library(here)
library(janitor)

# Custom theme for plots
theme_set(theme_minimal())

# Disable scientific notation
options(scipen = 999)
# # Re-enable scientific notation (default behavior)
# options(scipen = 0)
```

```{r setup-paths}
# Define project paths
input_raw_dir <- here("input", "raw")
input_processed_dir <- here("input", "processed") 
output_dir <- here("output")
```

## Import des datasets

```{r}
library(sf)
library(mapview)
st_layers(file.path(input_processed_dir, "historisierte-administrative_grenzen_g1_2025-01-01_2056.gpkg"))


sf_lakes <- read_sf(
  dsn = file.path(input_processed_dir, "historisierte-administrative_grenzen_g1_2025-01-01_2056.gpkg"),
  layer = "Lacs_G1_20250101"  
)

sf_canton_original <- read_sf(
  dsn = file.path(input_processed_dir, "historisierte-administrative_grenzen_g1_2025-01-01_2056.gpkg"),
  layer = "Cantons_G1_20250101"  
)  |> 
  select(1:2)

# Soustraction des lacs
sf_canton <- rmapshaper::ms_erase(sf_canton_original, sf_lakes)

```

```{r}
df_discipline <- read.csv(file.path(input_processed_dir, "students_entries_spectialities_24_25_cantons.csv")) |> 
  select(-X)
```

## 0. Ratio diplomes / étudiants

```{r}

df_ratio <- df_discipline %>%
  filter(domaine == "TOTAL", !institution %in% c("Total")) %>%
  filter(metric %in% c("etudiants_automne", "diplomes")) %>%
  group_by(institution, metric) %>%
  summarise(total = sum(valeur, na.rm = TRUE), .groups = "drop") %>%
  tidyr::pivot_wider(
    names_from = metric,
    values_from = total,
    names_prefix = "total_"
  ) %>%
  mutate(
    ratio = total_diplomes / total_etudiants_automne * 100
  ) %>%
  arrange(desc(ratio))

top_n_insitutions <- df_ratio  |>
  slice_max(total_etudiants_automne, n = 8) |> 
  pull(institution)

```

## 1. Mobilité étudiante par canton

```{r}
df_discipline %>%
  filter(metric == "etudiants_automne", domaine == "TOTAL", !institution == "Total") |> 
  group_by(region) %>%
  mutate(pct = valeur / sum(valeur) * 100) %>%
  arrange(region, desc(pct))
```

### Map

```{r}
# Packages
library(tmap)
library(classInt)

# ---- Paramètres ---------------------------------------------------------
inst_sel <- top_n_insitutions              # ton vecteur
canton_code_col <- "KTKZ"                  # code à 2 lettres dans sf_canton
max_bubble_size <- 100                     # rayon max relatif (ajuste selon rendu)

# ---- 1) % par canton + effectifs absolus -------------------------------
df_pct <- df_discipline %>%
  filter(metric == "etudiants_automne",
         domaine == "TOTAL",
         !institution %in% c("Total")) %>%
  group_by(region) %>%
  mutate(pct = 100 * valeur / sum(valeur)) %>%
  ungroup() %>%
  transmute(
    canton = canton,            # code (AG, ZH, …)
    region = region,            # libellé
    institution = institution,
    n_etudiants = valeur,       # ABSOLU pour la taille du cercle
    pct = pct                   # % pour la couleur
  ) %>%
  filter(institution %in% inst_sel)

# ---- 2) Jointure aux cantons + centroids pour les bulles ---------------
sf_map <- sf_canton %>%
  rename(canton = all_of(canton_code_col)) %>%
  left_join(df_pct, by = "canton") %>%
  mutate(
    n_etudiants = ifelse(is.na(n_etudiants), 0, n_etudiants),
    pct = ifelse(is.na(pct), 0, pct)
  )

# Centroids robustes (un point garanti à l’intérieur)
sf_pts <- sf_map %>% st_point_on_surface()

# ---- 3) Échelles communes (couleurs + tailles) -------------------------
# Breaks de couleur fixés globalement (quantiles sur tout le jeu)
brks <- classInt::classIntervals(sf_map$pct, n = 5, style = "quantile")$brks

# Échelle de tailles globale (racine carrée pour que l’aire ~ effectif)
# On normalise entre 0 et max_bubble_size
max_n <- max(sf_map$n_etudiants, na.rm = TRUE)
size_scale <- function(x) ifelse(x > 0, max_bubble_size * sqrt(x / max_n), 0)

sf_pts$size <- size_scale(sf_pts$n_etudiants)

# ---- 4) Carte facettée --------------------------------------------------
tmap_mode("plot")
# tmap_mode("view") #interactif

tm_shape(sf_map) +
  # Fond optionnel très léger (peut être retiré si tu veux bulles seules)
  tm_polygons(col = "#F5F5F5", border.col = "grey75", lwd = 0.3) +

  # Cercles proportionnels colorés
  tm_shape(sf_pts) +
  tm_symbols(
    size = "size",                         # taille pré-calculée
    col = "pct",                           # couleur = %
    palette = "Blues",
    breaks = brks,
    border.col = "grey30",
    alpha = 0.9,
    legend.col.show = TRUE,
    legend.size.show = TRUE
  ) +

  # Facettes par institution
  tm_facets(by = "institution", ncol = 3, free.scales = FALSE) +

  # Légendes & mise en page
  tm_layout(
    main.title = "Part des étudiants par canton — Small multiples (cercles proportionnels)",
    frame = FALSE,
    legend.outside = TRUE,
    legend.stack = "vertical",
    legend.title.size = 0.9,
    legend.text.size = 0.7,
    panel.label.size = 0.9,
    panel.label.bg.color = "white",
    panel.label.height = 1.2
  ) # +
  # Étiquettes des cantons si utile :
  # tm_text("region", size = 0.5)
  # tm_scale_bar(position = c("left", "bottom"))

```

### Map alternative choropolèthe "pure"

```{r}
# Packages
library(tmap)

# ---- Paramètres ---------------------------------------------------------
inst_sel <- top_n_insitutions
canton_code_col <- "KTKZ"

# ---- 1) % par canton ----------------------------------------------------
df_pct <- df_discipline %>%
  filter(metric == "etudiants_automne",
         domaine == "TOTAL",
         !institution %in% c("Total")) %>%
  group_by(region) %>%
  mutate(pct = 100 * valeur / sum(valeur)) %>%
  ungroup() %>%
  transmute(
    canton = canton,
    institution = institution,
    pct = pct
  ) %>%
  filter(institution %in% inst_sel)

# ---- 2) Jointure ---------------------------------------------------------
sf_map <- sf_canton %>%
  rename(canton = all_of(canton_code_col)) %>%
  left_join(df_pct, by = "canton") %>%
  mutate(pct = ifelse(is.na(pct), 0, pct))

# ---- 3) Classes fixes de 5% ---------------------------------------------
max_pct <- max(sf_map$pct, na.rm = TRUE)
breaks <- seq(0, 30, by = 5)

# ---- 4) Carte choroplèthe facettée --------------------------------------
tmap_mode("plot")

tm_shape(sf_map) +
  tm_polygons(
    col = "pct",
    breaks = breaks,
    palette = "Blues",
    border.col = "grey40",
    lwd = 0.5,
    title = "Part (%)",
    legend.hist = FALSE
  ) +
  tm_facets(by = "institution", ncol = 3, free.scales = FALSE) +
  tm_layout(
    main.title = "Part des étudiants par canton et institution",
    frame = FALSE,
    legend.outside = TRUE,
    legend.position = c("right", "top"),
    panel.label.size = 0.9,
    panel.label.bg.color = "white"
  )
```

## Spécialisation des cantons par domaine

```{r}
df_discipline %>%
  filter(metric == "etudiants_automne", domaine != "TOTAL", institution == "Total") %>%
  group_by(region) %>%
  mutate(pct_domaine = valeur / sum(valeur) * 100)
```

### Préparation

```{r}
library(dplyr)
library(tidyr)
library(forcats)
library(ggplot2)
library(stringr)
library(scales)

# Point de départ : votre tibble (df_discipline)
base <- df_discipline %>%
  filter(metric == "etudiants_automne",
         domaine != "TOTAL",
         institution == "Total") %>%
  group_by(region) %>%
  mutate(pct_domaine = valeur / sum(valeur) * 100) %>%
  ungroup()

# Référence nationale par domaine (parts %)
nat <- base %>%
  group_by(domaine) %>%
  summarise(n = sum(valeur), .groups = "drop") %>%
  mutate(pct_ch = 100 * n / sum(n)) %>%
  select(-n)

nat_ch_only <- base %>%
  filter(!canton == "ZZ")  |> 
  group_by(domaine) %>%
  summarise(n = sum(valeur), .groups = "drop") %>%
  mutate(pct_ch_only = 100 * n / sum(n)) %>%
  select(-n)

# Écarts région vs. national (les deux références)
cmp <- base %>%
  left_join(nat, by = "domaine") %>%
  left_join(nat_ch_only, by = "domaine") %>%
  mutate(
    diff_pct = pct_domaine - pct_ch,           # écart vs. CH total
    diff_pct_ch_only = pct_domaine - pct_ch_only  # écart vs. CH sans ZZ
  )

# Intensité de disparité (tu peux choisir laquelle utiliser)
ordre_regions <- cmp %>%
  group_by(region) %>%
  summarise(dispersion = sum(abs(diff_pct)), .groups = "drop") %>%
  arrange(desc(dispersion)) %>%
  pull(region)

```

### Carte thermique des écarts (vue globale rapide)

```{r}
p_heat <- cmp %>%
  mutate(region = factor(region, levels = ordre_regions),
         domaine = fct_reorder(domaine, pct_ch)) %>%  # domaines triés par poids national
  ggplot(aes(x = domaine, y = region, fill = diff_pct_ch_only)) +
  geom_tile() +
  scale_fill_gradient2(
    name = "Écart à la moyenne nationale (points de %)\nAbw. vom Landesdurchschnitt (Prozentpunkte)",
    low = muted("blue"), mid = "white", high = muted("red"),
    midpoint = 0, labels = number_format(accuracy = 0.1, decimal.mark = ",")
  ) +
  labs(
    title = "Disparités régionales par domaine / Regionale Unterschiede nach Fachbereich",
    subtitle = "Rouge = surreprésenté | Blau = unterrepräsentiert",
    x = "Domaine / Fachbereich",
    y = "Région / Region"
  ) +
  theme_minimal(base_size = 11) +
  theme(
    axis.text.x = element_text(angle = 40, hjust = 1),
    legend.position = "bottom",
    panel.grid = element_blank()
  )
p_heat
```

#### DW Heatmap Specialisation

https://app.datawrapper.de/tamedia/edit/bD1Qk/upload

```{r}
dw_cmp <- cmp  |> 
  select(domaine,canton,diff_pct_ch_only) |> 
  pivot_wider(
    names_from = domaine,
    values_from = diff_pct_ch_only
  )

dw_cmp |> 
  DatawRappr::dw_data_to_chart("bD1Qk")

```

### Profils « top+/top- » par région

```{r}
topbot <- cmp %>%
  group_by(region) %>%
  slice_max(diff_pct, n = 3, with_ties = FALSE) %>%
  bind_rows(
    cmp %>%
      group_by(region) %>%
      slice_min(diff_pct, n = 3, with_ties = FALSE)
  ) %>%
  ungroup()

p_lolli <- topbot %>%
  mutate(region = factor(region, levels = ordre_regions),
         domaine = fct_reorder(domaine, diff_pct)) %>%
  ggplot(aes(x = diff_pct, y = domaine)) +
  geom_vline(xintercept = 0, linewidth = 0.3) +
  geom_point(size = 2) +
  geom_segment(aes(x = 0, xend = diff_pct, y = domaine, yend = domaine), linewidth = 0.6) +
  facet_wrap(~ region, scales = "free_y", ncol = 2) +  # 2 colonnes = bon rendu mobile
  scale_x_continuous(labels = function(x) paste0(x, "%")) +
  labs(
    title = "Profils régionaux : domaines sur/sous-représentés\nRegionale Profile: Über-/Unterrepräsentation",
    x = "Écart en points de % / Abweichung in Prozentpunkten",
    y = NULL
  ) +
  theme_minimal(base_size = 11) +
  theme(
    legend.position = "none",
    panel.grid.major.y = element_blank(),
    strip.text = element_text(face = "bold")
  )
p_lolli
```

### « Score de spécialisation » (z-score intra-domaine)

```{r}
zview <- base %>%
  group_by(domaine) %>%
  mutate(z = as.numeric(scale(pct_domaine))) %>%  # moyenne=0, écart-type=1 dans chaque domaine
  ungroup()

# Agrégat par région (intensité de spécialisation)
ordre_regions_z <- zview %>%
  group_by(region) %>%
  summarise(intensite = mean(abs(z)), .groups = "drop") %>%
  arrange(desc(intensite)) %>%
  pull(region)

p_z <- zview %>%
  mutate(region = factor(region, levels = ordre_regions_z),
         domaine = fct_reorder(domaine, -abs(z), .fun = median)) %>%
  ggplot(aes(x = domaine, y = region, fill = z)) +
  geom_tile() +
  scale_fill_gradient2(
    name = "Spécialisation (z)\nSpezialisierung (z)",
    low = muted("blue"), mid = "white", high = muted("red"), midpoint = 0
  ) +
  labs(
    title = "Spécialisation relative des régions par domaine\nRelative Spezialisierung der Regionen nach Fachbereich",
    subtitle = "z > 0 : au-dessus de la moyenne | z < 0 : darunter",
    x = "Domaine / Fachbereich",
    y = "Région / Region"
  ) +
  theme_minimal(base_size = 11) +
  theme(
    axis.text.x = element_text(angle = 40, hjust = 1),
    legend.position = "bottom",
    panel.grid = element_blank()
  )
p_z
```

### Variante « profil détaillé » à la demande

```{r}
plot_region_profile <- function(nom_region, n = 10) {
  cmp %>%
    filter(region == nom_region) %>%
    mutate(domaine = fct_reorder(domaine, diff_pct)) %>%
    arrange(desc(diff_pct)) %>%
    slice_head(n = n) %>%
    ggplot(aes(x = diff_pct, y = domaine)) +
    geom_vline(xintercept = 0, linewidth = 0.3) +
    geom_point(size = 2) +
    geom_segment(aes(x = 0, xend = diff_pct, y = domaine, yend = domaine), linewidth = 0.6) +
    scale_x_continuous(labels = function(x) paste0(x, "%")) +
    labs(
      title = paste0("Profil de ", nom_region, " vs CH / Profil ", nom_region, " vs CH"),
      x = "Écart en points de % / Abweichung in Prozentpunkten",
      y = NULL
    ) +
    theme_minimal(base_size = 11) +
    theme(panel.grid.major.y = element_blank())
}

# Exemple :
plot_region_profile("Bern–Berne", n = 12)
```

## Attractivité des institutions

```{r}
df_discipline %>%
  filter(metric == "etudiants_automne", domaine == "TOTAL", 
         institution %in% c("EPFL", "ETHZ", "Université de Genève", "Université de Lausanne")) |> 
          view()
```

**Commentaires**

```         
•   Une polarisation nette entre cantons à dominante SHS/économie (latins + certains cantons non universitaires) et cantons STEM (ZG, ZH, SZ, TG, GR, AI).
•   Les étudiants étrangers suivent un schéma propre, quasi opposé aux cantons latins → ils surreprésentent fortement les STEM.
•   Certains cantons affichent des profils vraiment singuliers, notamment JU, GE, BL, BS, TI.
•   Le cas ZZ explique une partie de la coloration STEM nationale observée fréquemment dans les statistiques fédérales
```

STEM: Science — Technology — Engineering — Mathematics
