---
title: "districts"
author: "Olaf König"
format:
  html:
    self-contained: true
    page-layout: full
    toc: true
    toc-depth: 4
    number-sections: true
    number-depth: 4
    code-line-numbers: true
    code-fold: true
execute:
  warning: false
  message: false
theme: cosmo
editor: visual
---

```{r libraries, message=FALSE}
# Data manipulation
library(tidyverse)
library(readr)
library(readxl)

# Data visualization
library(ggplot2)
library(tmap)

# Utility
library(here)
library(janitor)

# Custom theme for plots
theme_set(theme_minimal())

# Disable scientific notation
options(scipen = 999)
# # Re-enable scientific notation (default behavior)
# options(scipen = 0)
```

```{r setup-paths}
# Define project paths
input_raw_dir <- here("input", "raw")
input_processed_dir <- here("input", "processed") 
output_dir <- here("output")
```

## Import des datasets

```{r}
# Import géométrie
library(sf)
library(mapview)
st_layers(file.path(input_processed_dir, "historisierte-administrative_grenzen_g1_2025-01-01_2056.gpkg"))

sf_district <- read_sf(
  dsn = file.path(input_processed_dir, "historisierte-administrative_grenzen_g1_2025-01-01_2056.gpkg"),
  layer = "Districts_G1_20250101"  
)
```

```{r}

# Import df issus de Excel
df_districts <- read.csv(file.path(input_processed_dir, "students_entries_24_25_districts.csv")) |> 
  select(-X)

# Import PX 18-25 par districts
px_statpop_18_25_bezk <- read.csv(file.path(input_processed_dir, "px_statpop_18_25_bezk.csv")) |> 
  filter(annee == 2024) |> 
  select(BEZNR, sexe, value) |> 
  pivot_wider(
    names_from = sexe,
    values_from = value
  ) |> 
    rename(
      f_18_25 = Femme,
      h_18_25 = Homme,
      tot_18_25 = `Sexe - total`
    )

```

```{r}
# Création d'un fichier Districts SF

sf_districts_data <- sf_district |> 
  select(
    BEZHISTID, BEZNR, BEZNAME, E_CNTR, N_CNTR
  ) |> 
    left_join(
      df_districts, by = c("BEZHISTID" = "geocode_districts")
    ) |> 
      left_join(px_statpop_18_25_bezk) |> 
      mutate(
        tx_tot_18_25 = stu_et_total / tot_18_25 * 100,
        tx_h_18_25 = stu_et_h / h_18_25 * 100,
        tx_f_18_25 = stu_et_f / f_18_25 * 100
      )

```

## 0. Map

```{r}

tmap_mode("view")

tm_shape(sf_districts_data) +
  tm_polygons(
    col = "tx_tot_18_25",
    palette = "YlOrBr",
    style = "quantile", n = 5,
    title = "Étudiants / 100 habitants 18–25 ans"
  ) +
  tm_layout(
    frame = FALSE,
    legend.outside = TRUE,
    title = "Taux d'étudiants (18–25 ans) par district"
  )
```

```{r}
hist(sf_districts_data$tx_tot_18_25, breaks = 10,
     main = "Distribution du taux d'étudiants 18–25 ans",
     xlab = "Taux (%)")
```

#### DW Maps

https://app.datawrapper.de/tamedia/edit/VgHcv/visualize#refine

```{r}
id_canton <- tamMap::canton_CH()  |> 
  select(
    order, iso2
  ) |> 
    rename(
      geocode_cantons = order
    )
```

```{r}

sf_districts_data |> 
  st_drop_geometry() |> 
  DatawRappr::dw_data_to_chart("VgHcv")

```

#### DW table

https://app.datawrapper.de/tamedia/edit/HAX27/upload

```{r}
sf_districts_data |> 
  st_drop_geometry() |> 
    left_join(id_canton) |> 
  select(
    district, iso2, pct_f, tx_tot_18_25:tx_f_18_25
  ) |> 
  DatawRappr::dw_data_to_chart("HAX27")
```

### Map Facet with percent of 18-25

```{r}
library(tidyr)
tmap_mode("plot")

# Transformer en format long pour les facettes
sf_districts_long <- sf_districts_data %>%
  pivot_longer(
    cols = c(tx_tot_18_25, tx_h_18_25, tx_f_18_25, pct_f),
    names_to = "type",
    values_to = "taux"
  ) %>%
  mutate(
    type = factor(type, 
      levels = c("tx_tot_18_25", "tx_h_18_25", "tx_f_18_25", "pct_f"),
      labels = c("Total", "Hommes / Männer", "Femmes / Frauen", "Part Femmes")
    )
  )

# Carte avec facettes
tm <- tm_shape(sf_districts_long) +
  tm_polygons(
    col = "taux",
    palette = "YlOrBr",
    style = "quantile", 
    n = 5,
    border.col = "black", 
    lwd = 0.5,
    colorNA = "grey90",
    title = "Taux 18-25 ans (%)",
    legend.format = list(suffix = "%", digits = 1)
  ) +
  tm_facets(
    by = "type",
    ncol = 2,
    free.scales = TRUE  # FALSE = même échelle pour toutes les facettes
  ) +
  tm_layout(
    frame = FALSE,
    legend.outside = TRUE,
    legend.title.size = 1.0,
    legend.text.size = 0.8,
    main.title = "Taux d'étudiants parmi les 18-25 ans — par district\nStudierendenquote bei 18- bis 25-Jährigen — nach Bezirk",
    main.title.size = 1.1
  )

tm
```

## 1. Quels districts ont le taux de "scolarisation" le plus élevé/faible ?

```{r}
# Top 10 et bottom 10
sf_districts_data %>% 
  select(district, permille_total) %>% 
  arrange(desc(permille_total)) %>% 
  slice(c(1:10, (n()-9):n())) 
```

```{r}
sf_districts_data %>% 
  select(district, permille_total) %>% 
  arrange(desc(permille_total)) %>% 
  slice(c(1:10, (n()-9):n()))  |> 
  mapview(zcol = "permille_total")
```

### Commentaires

Le district de Meilen, l'arc lémanique ressortent le plus, à l'exception de Renens (ouest-lausannois). La Suisse romande et italienne ont des valeurs un peu plus haute.

**1. Les districts très “éduqués” : Meilen, Lavaux-Oron, Nyon, Höfe, Morges:** Les valeurs tx_tot_18_25 dépassent 25–33%, ce qui est très above average (la plupart des districts suisses sont plutôt entre 10 et 18%). Profils typiques : zones urbaines ou périurbaines aisées, très connectées à l’emploi qualifié (p.ex. Meilen/Höfe autour du lac de Zurich) + pôles académiques (Lausanne, Genève) + zones internationales (Nyon). **Les femmes y surpassent systématiquement les hommes en taux d’études.** C’est un pattern suisse désormais très marqué : dans les zones très qualifiées, l’avantage féminin dans les études tertiaires est net.

**2. Les districts à faibles taux d’études 18–25 ans : montagne, périphéries, zones industrielles** Ce sont typiquement des régions : • rurales / alpines • avec économie plus manuelle / artisanale / agricole • où les jeunes s’orientent plus tôt vers apprentissages et moins vers études tertiaires

Le différentiel hommes–femmes y est souvent faible : les deux sexes ont des taux faibles, parfois même les hommes légèrement en dessous.

**3. Un pattern général très clair en Suisse : les femmes étudient plus que les hommes**

```         
•   Sense (FR) : 19.49% (f) vs 11.99% (h)
•   Riviera-Pays-d’Enhaut (VD) : 22.4% vs 16.0%
•   Rheinfelden (AG) : 19.7% vs 12.4%
•   Riviera (TI) : 16.46% vs 8.13%
```

Interprétation possible : • Les hommes s’orientent proportionnellement plus vers apprentissages techniques (CFC → formation duale). • Les femmes poursuivent plus souvent dans les filières tertiaires (HES, uni), particulièrement dans les régions urbaines ou aisées.

Ce n’est donc pas une question de composition démographique, mais principalement : • du niveau d’urbanisation, • de la structure économique locale, • et des opportunités éducatives.

**4. Les centres urbains ont moins que leur périphérie riche... Genève, Lausanne, Zürich : des profils différents** • Genève : tx_tot ≈ 21.7% — très élevé et assez équilibré (h 18.8, f 24.6) • Lausanne : tx_tot ≈ 18.3% — un peu moins que Genève malgré l’UNIL/EPFL (effet de forte population ouvrière/immigrée) L’effet “centre urbain populaire” réduit le taux d’études, contrairement aux banlieues aisées où les taux explosent.

**5. Les districts autour :** • du lac de Zurich • de Lausanne/Morges/Lavaux • de Nyon/Genève

sont systématiquement dans le top national, alors que : • l’Arc jurassien • les Alpes valaisannes • la Suisse orientale rurale

sont plutôt bas.

Ce gradient métropole → rural est un des plus nets de Suisse.
