---
title: "px_students_diploms"
author: "Olaf König"
format:
  html:
    self-contained: true
    page-layout: full
    toc: true
    toc-depth: 4
    number-sections: true
    number-depth: 4
    code-line-numbers: true
    code-fold: true
execute:
  warning: false
  message: false
theme: cosmo
editor: visual
---

```{r}
# Data manipulation
library(tidyverse)
library(tidylog)
library(readr)
library(readxl)

# Data visualization
library(ggplot2)
library(DatawRappr)
library(ggrepel)
library(knitr)

# Utility
library(here)
library(janitor)
library(scales)


# Custom theme for plots
theme_set(theme_minimal())

# Disable scientific notation
options(scipen = 999)
# # Re-enable scientific notation (default behavior)
# options(scipen = 0)

# Define project paths
input_raw_dir <- here("input", "raw")
input_processed_dir <- here("input", "processed") 
output_dir <- here("output")
```

```{r}

get_px <- function(url, chemin_local, nom_fichier) {
  # Construire le chemin complet pour le fichier local
  chemin_complet <- file.path(chemin_local, nom_fichier)
  
  # Créer le répertoire local s'il n'existe pas
  if (!dir.exists(chemin_local)) {
    dir.create(chemin_local, recursive = TRUE)
  }
  
  # Télécharger le fichier depuis l'URL et l'enregistrer localement
  download.file(url, destfile = chemin_complet, mode = "wb")
  
  # Vérifier si le fichier a été correctement téléchargé
  if (file.exists(chemin_complet)) {
    message("Téléchargement réussi : ", chemin_complet)
    
    # Lire et convertir l'encodage du fichier en UTF-8
    lignes <- readLines(chemin_complet, encoding = "Windows-1252")
    lignes_utf8 <- iconv(lignes, from = "Windows-1252", to = "UTF-8")
    
    # Écrire les lignes converties dans le même fichier avec encodage UTF-8
    writeLines(lignes_utf8, file(chemin_complet, encoding = "UTF-8"))
    message("Encodage converti en UTF-8.")
    
  } else {
    message("Échec du téléchargement.")
  }
}

```

# Get PX data

```{r}

# #------------- Utilisation de la fonction------------
# 
# # https://www.pxweb.bfs.admin.ch/pxweb/fr/px-x-1503040100_103/-/px-x-1503040100_103.px/table/tableViewLayout2/
# url_diploms <- "https://www.pxweb.bfs.admin.ch/sq/84512927-2a6c-4bbc-9913-4e85fd9d78d5"
# 
# # https://www.pxweb.bfs.admin.ch/pxweb/fr/px-x-1502040100_109/-/px-x-1502040100_109.px/table/tableViewLayout2/
# url_students <- "https://www.pxweb.bfs.admin.ch/sq/2b684da0-3895-42f8-8b3b-3f8aa38faab5"
# 
# 
chemin_local <- input_raw_dir
nom_fichier_diploms <- "px_diploms_SHIS_studex_cant.csv"
nom_fichier_students <- "px_students_SHIS_studex_cant.csv"

# get_px(url_diploms, chemin_local, nom_fichier_diploms)
# get_px(url_students, chemin_local, nom_fichier_students)



```

# Data import

```{r}

# PX files
df_px_diploms <- read_csv(file.path(input_raw_dir, nom_fichier_diploms)) %>%
  janitor::clean_names()

df_px_students <- read_csv(file.path(input_raw_dir, nom_fichier_students)) %>%
  janitor::clean_names()

# Excel data
df_cantonal_success_rate <- read_csv(file.path(output_dir, "df_cantonal_success_rate.csv"))
```

## Grouped DF

```{r}

# DIPLOMS LONG AND GROUPED

df_px_diploms_long <- df_px_diploms %>%
  pivot_longer(
    cols = "bs":"ethz",
    names_to = "uni",
    values_to = "value"
  )

df_px_diploms_canton_grouped <- df_px_diploms_long %>%
  group_by(annee, canton_de_domicile_avant_le_debut_des_etudes) %>% 
  summarise(
    diploms = sum(value, na.rm = TRUE)
  )

df_px_diploms_uni_grouped <- df_px_diploms_long %>%
  group_by(annee, uni) %>% 
  summarise(
    diploms = sum(value, na.rm = TRUE)
  )


# STUDENTS LONG AND GROUPED

df_px_students_long <-df_px_students %>%
  pivot_longer(
    cols = "bs":"ethz",
    names_to = "uni",
    values_to = "value"
  ) %>% 
    mutate(
    annee = str_sub(annee, 1, 4),
    annee = as.integer(annee)
  )

df_px_students_canton_grouped <- df_px_students_long %>% 
  group_by(annee, canton_de_domicile_avant_le_debut_des_etudes) %>% 
  summarise(
    students = sum(value, na.rm = TRUE)
  )

df_px_students_uni_grouped <- df_px_students_long %>%
  group_by(annee, uni) %>% 
  summarise(
    students = sum(value, na.rm = TRUE)
  )
```

## Combine DF

```{r}

df_px_canton <- df_px_diploms_canton_grouped %>% 
  left_join(df_px_students_canton_grouped) %>% 
  mutate(
    diploms_per_students = diploms / students * 100
  )


df_px_uni <- df_px_diploms_uni_grouped %>% 
  left_join(df_px_students_uni_grouped) %>% 
  mutate(
    diploms_per_students = diploms / students * 100
  )

# toutes les combinaisons canton et uni
df_px_combine_all <- df_px_diploms_long %>% 
  group_by(annee, canton_de_domicile_avant_le_debut_des_etudes,
           uni) %>% 
  summarise(
    diploms = sum(value, na.rm = TRUE),
    .groups = "drop"
  ) %>%
  left_join(df_px_students_long %>% 
              rename(students = value)) %>% 
  mutate(
        diploms_per_students = 100 * diploms / students,
  )


last_years <- sort(unique(df_px_combine_all$annee), decreasing = TRUE)[1:3]

# 3 years mean canton & uni
df_px_canton_uni_3_yrs <- df_px_combine_all %>% 
  filter(annee %in% last_years) %>% 
  group_by(canton_de_domicile_avant_le_debut_des_etudes,
           uni) %>% 
  summarise(
    diploms_3y  = sum(diploms, na.rm = TRUE),
    students_3y = sum(students, na.rm = TRUE),
    diploms_per_students_3y = 100 * diploms_3y / students_3y,
    .groups = "drop"
  )

# 3 years mean CANTON
df_px_canton_3_yrs <- df_px_combine_all %>% 
    filter(annee %in% last_years) %>% 
  group_by(canton_de_domicile_avant_le_debut_des_etudes
           ) %>% 
  summarise(
    diploms_3y  = sum(diploms, na.rm = TRUE),
    students_3y = sum(students, na.rm = TRUE),
    diploms_per_students_3y = 100 * diploms_3y / students_3y,
    .groups = "drop"
  ) %>% 
  mutate(
    uni = "all"
  )

# 3 years mean UNI
df_px_uni_3_yrs <- df_px_combine_all %>% 
    filter(annee %in% last_years) %>% 
  group_by(uni
           ) %>% 
  summarise(
    diploms_3y  = sum(diploms, na.rm = TRUE),
    students_3y = sum(students, na.rm = TRUE),
    diploms_per_students_3y = 100 * diploms_3y / students_3y,
    .groups = "drop"
  ) %>% 
  mutate(
    canton_de_domicile_avant_le_debut_des_etudes = "all"
  )

# detailed df (canton & uni) JUST 3 years mean
df_px_canton_uni_detailed_3yrs <- df_px_canton_uni_3_yrs %>% 
  bind_rows(df_px_canton_3_yrs) %>% 
  bind_rows(df_px_uni_3_yrs)


# detailed df (canton & uni) 2024 && 3 years mean
df_px_canton_uni_last_and_3yrs <- df_px_canton_uni_3_yrs %>% 
  left_join(df_px_combine_all %>% 
              filter(annee == 2024) %>% 
              select(-annee) %>% 
              rename(
                diploms_2024 = diploms,
                students_2024 = students,
                diploms_per_students_2024 = diploms_per_students
              ))
```

## Plots - check de la variation

### Par cantons

```{r}


df_plot <- df_px_canton %>%
  rename(canton = canton_de_domicile_avant_le_debut_des_etudes) %>%
  filter(!is.na(diploms_per_students))

p <- df_plot %>%
  ggplot(aes(x = annee, y = diploms_per_students, group = canton)) +
  geom_line(linewidth = 0.5) +
  geom_point(size = 1) +
  # facet_wrap(~ canton, nrow = 4, scales = "free_y") +
  facet_wrap(~ canton, nrow = 4) + # scales fixe
  scale_x_continuous(breaks = pretty_breaks(n = 8)) +
  labs(
    x = NULL,
    y = "Diplômés / étudiants (%)",
    title = "Diplômés par étudiant selon le canton de domicile"
  ) +
  theme_minimal(base_size = 10) +
  theme(
    panel.grid.minor = element_blank(),
    strip.text = element_text(face = "bold", size = 8),
    axis.text.x = element_text(angle = 45, hjust = 1),
    plot.title = element_text(face = "bold"),
    legend.position = "none"
  )

p
```

### Par universités

```{r}

library(dplyr)
library(ggplot2)
library(scales)

p <- df_px_uni %>%
  filter(!is.na(annee), !is.na(uni), !is.na(diploms_per_students)) %>%
  filter(!uni == "iukb") %>% 
  ggplot(aes(x = annee, y = diploms_per_students, group = uni)) +
  geom_line(linewidth = 0.6) +
  geom_point(size = 1.2) +
  # facet_wrap(~ uni, nrow = 3, scales = "free_y") +
  facet_wrap(~ uni, nrow = 3) +
  scale_x_continuous(breaks = pretty_breaks(n = 8)) +
  labs(
    x = NULL,
    y = "Diplômés / étudiants (%)",
    title = "Diplômés par étudiant, par université"
  ) +
  theme_minimal(base_size = 11) +
  theme(
    panel.grid.minor = element_blank(),
    strip.text = element_text(face = "bold"),
    axis.text.x = element_text(angle = 45, hjust = 1),
    plot.title = element_text(face = "bold"),
    legend.position = "none"
  )

p
```

## Moyenne du ratio sur les 3 dernières années

```{r}

library(dplyr)

last_years <- sort(unique(df_px_uni$annee), decreasing = TRUE)[1:3]

df_px_uni_last3_mean <- df_px_uni %>%
  filter(annee %in% last_years) %>%
  group_by(uni) %>%
  summarise(
    diploms_per_students_3y_mean =
      mean(diploms_per_students, na.rm = TRUE),
    .groups = "drop"
  ) %>% 
  arrange(desc(diploms_per_students_3y_mean))

last_years_canton <- sort(unique(df_px_canton$annee), decreasing = TRUE)[1:3]

df_px_canton_last3_ratio <- df_px_canton %>%
  rename(canton = canton_de_domicile_avant_le_debut_des_etudes) %>%
  filter(annee %in% last_years_canton) %>%
  group_by(canton) %>%
  summarise(
    diploms_3y  = sum(diploms, na.rm = TRUE),
    students_3y = sum(students, na.rm = TRUE),
    diploms_per_students_3y = 100 * diploms_3y / students_3y,
    .groups = "drop"
  ) %>% 
    arrange(desc(diploms_per_students_3y))

```

### Données des tableaux OFS

```{r}

# import data from tables
df_discipline <- read.csv(file.path(input_processed_dir, "students_entries_spectialities_24_25_cantons.csv")) |> 
  select(-any_of(c("Unnamed: 0", "Unnamed..0", "X")))

# remove totals
df_discipline_no_total <- df_discipline %>% 
  filter(!domaine == "TOTAL") %>% 
  filter(!unite == "TOTAL")

#  grouping for uni
df_discipline_uni_grouped <- df_discipline_no_total %>% 
  group_by(metric, unite, institution) %>% 
  summarise(valeur = sum(valeur, na.rm = TRUE)) %>% 
  filter(metric %in% c("diplomes", "etudiants_automne")) %>% 
  pivot_wider(
    names_from = metric,
    values_from = valeur
  ) %>% 
  mutate(success_rate_2024 = diplomes / etudiants_automne * 100,
         unite = tolower(unite),
         unite = str_replace_all(unite, "-", "_")) 

#  grouping for uni - cantons combination (dominic ask)
df_discipline_uni_grouped <- df_discipline_no_total %>% 
  group_by(metric, canton, unite, institution) %>% 
  summarise(valeur = sum(valeur, na.rm = TRUE)) %>% 
  filter(metric %in% c("diplomes", "etudiants_automne")) %>% 
  pivot_wider(
    names_from = metric,
    values_from = valeur
  ) %>% 
  mutate(success_rate_2024 = diplomes / etudiants_automne * 100,
         unite = tolower(unite),
         unite = str_replace_all(unite, "-", "_")) 
```

### DW graphique par canton

<https://app.datawrapper.de/tamedia/edit/72Vps/upload>

```{r}

df_px_canton_last3_ratio %>% 
  filter(!canton %in% c("Inconnu", "Domicile à l'étranger")) %>% 
  left_join(df_cantonal_success_rate %>% 
              select(canton, success_rate)) %>% 
  mutate(
    Kanton = paste0(
      "![", canton, "](",
      "https://interaktiv.tagesanzeiger.ch/static/kantonswappen/",
      canton, ".svg)",
      " ", canton
    )
  ) %>% 
  rename(
    "2022-24" = diploms_per_students_3y,
    "2024" = success_rate
  ) %>% 
  select(Kanton, everything()) %>% 
  dw_data_to_chart("72Vps")
```

```{=html}
<iframe title="Ratio of Graduates to Students (%)" aria-label="Tabelle" id="datawrapper-chart-72Vps" src="https://datawrapper.dwcdn.net/72Vps/1/" scrolling="no" frameborder="0" style="border: none;" width="320" height="912" data-external="1"></iframe>
```

### DW Graphique par uni

<https://app.datawrapper.de/tamedia/edit/HXTnS/visualize#refine>

```{r}

df_px_uni_last3_mean %>% 
  left_join(df_discipline_uni_grouped %>% 
              select(unite, institution, success_rate_2024), 
            by = c("uni" = "unite")) %>% 
  filter(!uni == "iukb") %>% 
  rename(
    "2022-24" = diploms_per_students_3y_mean,
    "2024" = success_rate_2024
  ) %>% 
  select(institution, uni, everything()) %>% 
  dw_data_to_chart("HXTnS")
```

```{=html}
<iframe title="Ratio of Graduates to Students (%) (Copy)" aria-label="Tabelle" id="datawrapper-chart-HXTnS" src="https://datawrapper.dwcdn.net/HXTnS/1/" scrolling="no" frameborder="0" style="border: none;" width="320" height="743" data-external="1"></iframe>
```

### DW Graphique par uni & par canton

<https://app.datawrapper.de/tamedia/edit/vRSHa/visualize#refine>

```{r}

df_px_canton_uni_last_and_3yrs %>% 
  rename(canton = canton_de_domicile_avant_le_debut_des_etudes) %>% 
  filter(diploms_3y >= 150) %>% 
  mutate(
    Kanton = paste0(
      "![", canton, "](",
      "https://interaktiv.tagesanzeiger.ch/static/kantonswappen/",
      canton, ".svg)",
      " ", canton
    )
  ) %>% 
  rename(
    "2022-24" = diploms_per_students_3y,
    "2024" = diploms_per_students_2024
  ) %>% 
  select(Kanton, everything()) %>% 
  dw_data_to_chart("vRSHa")
```

## Dataset pour outil

```{r}

canton_traduction <- tamMap::canton_CH() %>% 
  select(iso2, fre, ger) %>%
  rename(canton = iso2,
         canton_fr = fre,
         canton_de = ger)


df_universites <- tibble(
  uni = c("be", "bs", "epfl", "ethz", "fr", "fs_ch", "ge", "iheid",
          "iukb", "ls", "lu", "ne", "sg", "usi", "uzh"),
  
  uni_de_complete = c(
    "Universität Bern",
    "Universität Basel",
    "École polytechnique fédérale de Lausanne (EPFL)",
    "Eidgenössische Technische Hochschule Zürich (ETH Zürich)",
    "Universität Freiburg",
    "FernUni Schweiz",
    "Universität Genf",
    "Institut für internationale Studien und Entwicklung (IHEID)",
    "Universitäres Institut Kurt Bösch (IUKB)",
    "Universität Lausanne",
    "Universität Luzern",
    "Universität Neuenburg",
    "Universität St. Gallen (HSG)",
    "Universität der italienischen Schweiz (USI)",
    "Universität Zürich"
  ),
  
  uni_fr_complete = c(
    "Université de Berne",
    "Université de Bâle",
    "École polytechnique fédérale de Lausanne (EPFL)",
    "École polytechnique fédérale de Zurich (ETH Zurich)",
    "Université de Fribourg",
    "Université à distance Suisse",
    "Université de Genève",
    "Institut de hautes études internationales et du développement (IHEID)",
    "Institut universitaire Kurt Bösch (IUKB)",
    "Université de Lausanne",
    "Université de Lucerne",
    "Université de Neuchâtel",
    "Université de Saint-Gall (HSG)",
    "Université de la Suisse italienne (USI)",
    "Université de Zurich"
  ),
  
  uni_de = c(
    "Uni. Bern",
    "Uni. Basel",
    "EPFL",
    "ETH Zurich",
    "Uni. Freiburg",
    "FernUni Schweiz",
    "Uni. Genf",
    "IHEID Genf",
    "IUKB Sion",
    "Uni. Lausanne",
    "Uni. Luzern",
    "Uni. Neuenburg",
    "Uni. St. Gallen",
    "USI",
    "Uni. Zürich"
  ),
  
  uni_fr = c(
    "Uni. Berne",
    "Uni. Bâle",
    "EPFL",
    "ETH Zurich",
    "Uni. Fribourg",
    "UniDistance Suisse",
    "Uni. Genève",
    "IHEID Genève",
    "IUKB Sion",
    "Uni. Lausanne",
    "Uni. Lucerne",
    "Uni. Neuchâtel",
    "Uni. St-Gall",
    "USI",
    "Uni. Zurich"
  )
)

df_logos_uni <- tibble(
  uni = c(
    "be","bs","epfl","ethz","fr","fs_ch","ge",
    "iheid","iukb","ls","lu","ne","sg","usi","uzh"
  ),
  logo_file = c(
    "be.png",
    "bs.svg",
    "epfl.svg",
    "ethz.png",
    "fr.png",
    "fs_ch.svg",
    "ge.png",
    "iheid.png",
    "iukb.avif",
    "ls.svg",
    "lu.svg",
    "ne.png",
    "sg.svg",
    "usi.svg",
    "uzh.svg"
  )
)
```

```{r}



df_px_dataset_for_tool <- df_px_canton_uni_detailed_3yrs %>% 
  filter(diploms_3y >= 60) %>% 
  filter(
    !canton_de_domicile_avant_le_debut_des_etudes == "Domicile à l'étranger") %>% 
  rename(
    canton = canton_de_domicile_avant_le_debut_des_etudes,
  ) %>% 
  left_join(canton_traduction) %>% 
  left_join(df_universites %>% select(uni, uni_de, uni_fr)) %>% 
  left_join(df_logos_uni) %>% 
  select(canton, canton_fr, canton_de,
         uni, uni_fr, uni_de, logo_file,
         diploms_3y, students_3y, diploms_per_students_3y)


df_px_dataset_for_tool %>% write_csv(file.path("/Users/bajj@mediait.ch/Documents/Tamedia/2026/interaktiv-2026-university_students/public/data", "data.csv"))

df_px_dataset_for_tool %>% write_csv(file.path("/Users/bajj@mediait.ch/Documents/Tamedia/2026/interaktiv-2026-university_students/src/data", "data.csv"))
```

# Combinaisons uni-canton

```{r}

library(tidyverse)

df_plot <- df_discipline_uni_grouped %>%
  filter(etudiants_automne >= 100)

ggplot(df_plot, aes(x = reorder(canton, success_rate_2024),
                    y = success_rate_2024)) +
  geom_point(aes(size = etudiants_automne),
             alpha = 0.7) +
  facet_wrap(~ unite) +
  coord_flip() +
  scale_size_continuous(range = c(2, 8)) +
  labs(
    title = "Taux de succès 2024 par université et canton d’origine",
    subtitle = "Uniquement cantons avec ≥ 100 étudiant·es",
    x = "Canton d’origine",
    y = "Taux de succès (%)",
    size = "Nombre d’étudiant·es"
  ) +
  theme_minimal()
```

```{r}

# ordre global des cantons
canton_order <- df_plot %>%
  group_by(canton) %>%
  summarise(mean_rate = mean(success_rate_2024)) %>%
  arrange(mean_rate) %>%
  pull(canton)

df_plot <- df_plot %>%
  mutate(canton = factor(canton, levels = canton_order))

ggplot(df_plot,
       aes(x = canton,
           y = success_rate_2024,
           group = unite)) +
  geom_line(alpha = 0.3) +
  geom_point(aes(size = etudiants_automne), alpha = 0.8) +
  facet_wrap(~ unite) +
  coord_flip() +
  scale_size(range = c(1.5, 6)) +
  labs(
    title = "Taux de succès 2024 par université",
    subtitle = "Cantons avec ≥ 100 étudiant·es",
    x = "Canton d’origine",
    y = "Taux de succès (%)",
    size = "Nombre d’étudiant·es"
  ) +
  theme_minimal()
```

```{r}

ggplot(df_plot,
       aes(x = reorder(unite, success_rate_2024),
           y = success_rate_2024,
           group = canton)) +
  geom_line(alpha = 0.4) +
  geom_point(aes(size = etudiants_automne), alpha = 0.8) +
  facet_wrap(~ canton) +
  coord_flip() +
  scale_size(range = c(1.5, 6)) +
  labs(
    title = "Taux de succès 2024 par canton d’origine",
    subtitle = "Cantons avec ≥ 100 étudiant·es",
    x = "Université",
    y = "Taux de succès (%)",
    size = "Nombre d’étudiant·es"
  ) +
  theme_minimal()
```

# Spécialisations cantonales

```{r}

# national specialisation with aborad students
df_discipline_specialised_ch <- df_discipline_no_total %>% 
  filter(metric == "etudiants_automne") %>% 
  group_by(domaine) %>% 
  summarise(sum_stud_ch = sum(valeur, na.rm = TRUE)) %>% 
  ungroup() %>% 
  mutate(
    share_stud_ch = sum_stud_ch / sum(sum_stud_ch) * 100
  )

# national specialisation without foreigners
df_discipline_specialised_ch_no_foreigners <- df_discipline_no_total %>% 
  filter(metric == "etudiants_automne") %>% 
  filter(!canton == "ZZ") %>% 
  group_by(domaine) %>% 
  summarise(sum_stud_ch = sum(valeur, na.rm = TRUE)) %>% 
  ungroup() %>% 
  mutate(
    share_stud_ch = sum_stud_ch / sum(sum_stud_ch) * 100
  )

# cantonal specialisation
df_discipline_specialised_canton <- df_discipline_no_total %>% 
  filter(metric == "etudiants_automne") %>% 
  group_by(canton, region, domaine) %>% 
  summarise(sum_stud = sum(valeur, na.rm = TRUE)) %>% 
  group_by(canton, region) %>% 
  mutate(
    share_stud = sum_stud / sum(sum_stud) * 100
  ) %>% 
  ungroup()

# merge
df_discipline_specialised <- df_discipline_specialised_canton %>% 
  left_join(df_discipline_specialised_ch_no_foreigners) %>% 
  mutate(
    diff_ch = share_stud - share_stud_ch
  )
```

## Graphique des spécialisations cantonales

<https://app.datawrapper.de/tamedia/edit/I5r4j/upload>

```{r}

df_discipline_specialised %>% 
  filter(!canton == "ZZ") %>% 
  mutate(
    Kanton = paste0(
      "![", canton, "](",
      "https://interaktiv.tagesanzeiger.ch/static/kantonswappen/",
      canton, ".svg)",
      " ", canton
    )
  ) %>% 
  select(Kanton, domaine, diff_ch) %>% 
  pivot_wider(
    names_from = domaine,
    values_from = diff_ch
  ) %>% 
  dw_data_to_chart("I5r4j")
```

```{=html}
<iframe title="Field of Study — Deviation from Swiss National Average" aria-label="Tabelle" id="datawrapper-chart-I5r4j" src="https://datawrapper.dwcdn.net/I5r4j/2/" scrolling="no" frameborder="0" style="border: none;" width="992" height="985" data-external="1"></iframe>
```
